【裁判字號】    95,上國,8
【裁判日期】    950630
【裁判案由】    國家賠償
【裁判全文】
臺灣高等法院民事判決                   95年度上國字第8號
上  訴  人  丙○○
            戊○○
上  一  人
訴訟代理人  丁○○
被  上訴人  台北縣政府
法定代理人  甲○○
訴訟代理人  乙○○
            庚○○
            己○○
上列當事人間國家賠償事件，上訴人對於中華民國95年1月24 日
臺灣板橋地方法院94年度國字第19號第一審判決提起上訴，經本
院於95年6月21日言詞辯論終結，判決如下：
    主  文
上訴駁回。
第二審訴訟費用由上訴人負擔。
    事  實  及  理  由
一、上訴人起訴主張：渠等係永和市「東家創世紀大廈」之住戶
    ，訴外人「東宜建股份有限公司」（下稱東宜公司）於取得
    使用執照後即擅自霸佔依法供公眾使用建築物開放空間改為
    專用，並將原核准圖說景觀設計改變作為非公眾使用建築物
    ，致使渠等財產使用權受損。而被上訴人明知係違法行為，
    竟不依法執行其核發之使用執照附件第3 項「未實施容積管
    制地區綜合設計鼓勵辦法」第9 條及實施中「實施都市計劃
    地區建築基地設計鼓勵辦法第13條、第14條規定之職務，時
    間已有4 年多，致渠等無法使用法定開放空間，卻需依法繳
    交房屋稅、地價稅，非僅屬反射利益。況依建築法第70條規
    定被上訴人當時使用執照核發前對建築物實體有實質審查之
    責任，但自89年1月5日使用執照核發至今建築物實體與核發
    圖說不符，故認被上訴人有國家賠償法第2條第2項後段「公
    務員怠於執行職務，致人民自由或權利遭受損害」之情形，
    更有違憲法第15條保障人民財產權，渠等向被上訴人請求國
    家賠償，經被上訴人拒絕賠償在案。爰依國家賠償法第7 條
    規定，請求判命：被上訴人應將其核發89永使字第018 號使
    用執照核准供公眾使用建築物開放空間，回復損害前原狀等
    情。
    原審駁回上訴人之請求。
二、上訴人提起第二審上訴，聲明：(一)原判決廢棄。(二)被上訴人
    應按其核發89永使字第018 號使用執照核准供公眾使用建築
    物開放空間法定用途（即本院證物外放之「竣工圖中之綠化
    平面圖」螢光筆所繪部分）回復原狀。
    被上訴人則以：(一)系爭東家創世紀大廈，前經伊於90年3月6
    日現場勘查，發現該址未經許可擅自將應予綠化之開放空間
    部分透水層變更為不透水層「硬舖地」使用（含增設車道）
    ，與核准圖說不符，即陸續於90年3月13日、6月18日、91年
    1月24日、93年7月16 日及同年12月7日分別以建築法及公寓
    大廈管理條例相關規定，裁處訴外人東宜公司，並限期改善
    ，可見伊已裁罰東宜公司並課以公法上義務，已克盡法律規
    定授予推行公共事務之權限。故伊所屬公務員之職務行為並
    無符合故意或過失、行為違法、上訴人之權利所受損害與該
    行為間有相當因果關係等要件，
    本件實無國家賠償法第2條第2項規定之適用。(二)上訴人所舉
    之建築法、公寓大廈管理條例及「未實施容積管制地區綜合
    設計鼓勵辦法」第9條、「實施都市計劃地區建築基地設計
    鼓勵辦法」第13、14條等規定，並未賦予上訴人有公法上請
    求權，僅享有反射利益而已，依最高法院72年台上字第704
    號判例，上訴人不得主張公務員怠於執行職務而請求國家賠
    償。(三)本件實係由訴外人東宜公司未依原核准圖說，擅將應
    予綠化之開放空間部分透水層變更為不透水層「硬鋪地」使
    用（含增設車道），致上訴人之權利受損，上訴人應向東宜
    公司請求損害賠償，方為適法等語抗辯，聲明：上訴駁回。
三、按依國家賠償法請求損害賠償時，應先以書面向賠償義務機
    關請求之。賠償義務機關對於前項請求，應即與請求權人協
    議。協議成立時，應作成協議書，該項協議書得為執行名義
    。賠償義務機關拒絕賠償，或自提出請求之日起逾30日不開
    始協議，或自開始協議之日起逾60日協議不成立時，請求權
    人得提起損害賠償之訴，國家賠償法第10條第1 項、第11條
    第1項分別定有明文。
    本件上訴人主張被上訴人應負國家賠償責任，於起訴前已向
    被上訴人請求賠償，被上訴人業於94年6月8日拒絕賠償，有
    被上訴人之94年6月8日北府賠字第094010156092號函暨94年
    法賠字第7號拒絕賠償理由書可按（原審卷第8-9頁），則上
    訴人起訴前已履行上開法定之書面先行協議程序，合先敘明
    。
四、兩造不爭執之事實：
    訴外人東宜公司建竣門牌臺北縣永和市○○路22 巷8、10、
    12號「東家創世紀大樓」，並於89年1月5日取得被上訴人工
    務局核發之89永使字第018 號使用執照，上訴人丙○○為上
    開大樓之住戶，上訴人戊○○為建物區分所有權人之一。東
    宜公司於取得使用執照後，將使用執照原核准圖說中之「景
    觀設計」，變更作為非供公眾使用，並將原竣工圖說為綠地
    部分改為硬舖地及柏油地面，以及原綠化圖之樹種數量或有
    不足或係間距不足等情，業據提出戊○○之建物所有權狀、
    系爭大樓之使用執照、現場照片、綠地及樹種不符對照表及
    系爭大樓竣工圖之綠化平面圖、壹層平面圖2 張為證（原審
    卷第11、25、103 -104、151 頁，本院卷證物外放），並為
    被上訴人不爭執，應堪信為真實。
五、本件重要爭點在於：上訴人主張被上訴人怠於執行職務，爰
    依國家賠償法第2條第2項後段規定，請求被上訴人負回復原
    狀之責任，有無理由？經查：
  (一)按公務員怠於執行職務，致人民自由或權利遭受損害者，應
    負損害賠償責任，國家賠償法第2條第2項後段定有明文。是
    在人民依上開規定欲請求國家賠償者，應以公務員怠於執行
    職務，必須具備違法性，且怠於執行職務與被害之損害間有
    相當因果關係，始足構成國家賠償責任；即公務員怠於執行
    職務，應以其在法令上有作為義務為前提，且此作為義務須
    為第三人（即被害人）之利益而存在，即其目的應在保護或
    增進該第三人之利益，如該作為之義務，專在增進或保護社
    會公益，雖個人因該作為獲有反射利益，不能因國家機關不
    執行該作為，即主張怠於執行職務，而請求國家賠償損害。
    易言之，被害人對於公務員為特定職務行為，有公法上請求
    權存在，經請求怠於執行，自由或權利遭受損害者，始得依
    上開規定請求國家負賠償責任。若公務員對於職務之執行，
    雖可使一般人民享有反射利益，人民對於公務員仍不得請求
    為該職務之行為者，縱公務員怠於執行職務，人民尚無公法
    上請求權可資行使，以資保護其利益，自不得依上開規定請
    求國家賠償損害，最高法院72年臺上字第704 號判例意旨可
    資參照。
    至於如何確定法律規定之規範目的，於司法院大法官會議解
    釋第469 號理由書中明白揭示：法規範之保護目的除由法規
    範明確指示外，尚得採取客觀主義及整體關聯性之體系解釋
    方法，亦即藉由四個思考方向即：法律之整體結構、適用對
    象、所欲產生之規範效果及社會發展因素，供作綜合判斷。
  (二)查上訴人主張：被上訴人所屬公務員應執行之職務依據，有
    「未實施容積管制地區綜合設計鼓勵辦法」第9 條、「實施
    都市計劃地區建築基地設計鼓勵辦法第13條、第14條及建築
    法第73條等規定云云。經查：
    1.「未實施容積管制地區綜合設計鼓勵辦法」，於系爭大廈
      建竣取得使用執照前之85年6月26 日即已廢止（原審卷第
      13頁），自無從作為被上訴人所屬公務員應執行職務之依
      據。
    2.「實施都市計劃地區建築基地設計鼓勵辦法」係於85年06
      月26日公布，於92年3月20日廢止（本院卷第152頁）。而
      被上訴人所屬公務員於上開辦法廢止前，是否有怠於執行
      該辦法第13、14條規定之職務情事，前提在於前揭規定之
      意旨，專在增進或保護社會公益？抑有賦予人民公法上之
      請求權？
      查「實施都市計劃地區建築基地設計鼓勵辦法」之訂定，
      係依「建築技術規則建築設計施工編」第30條之1 規定之
      授權而為。有關上開辦法之規範目的，斟酌「建築技術規
      則建築設計施工編」第30條之1 ：「實施都市計畫地區，
      為鼓勵建築基地之整體合併使用及設置公益性設施，中央
      主管建築機關得另定綜合設計鼓勵辦法」等語（本院卷第
      150頁），可 知上開辦法旨在：鼓勵建築基地之整體合併
      使用，設置公益性設施使眾人得以共同使用，即為增進社
      會整體建築基地及大眾對於公益性設施之使用，專在保護
      社會公益，雖系爭大樓之住戶即上訴人因該作為獲有反射
      利益，上訴人仍不能依上開辦法有公法上請求權存在，況
      被上訴人所屬公務員並無怠於執行職務之情事（詳如後開
      (三)所述），上訴人尚無從據以請求被上訴人負國家賠償責
      任。
    3.再就系爭大樓之原核准圖說中「景觀設計」，遭訴外人東
      宜公司變更作為非供公眾使用，並將原竣工圖說為綠地部
      分改為硬舖地及柏油地面（含增設車道）一節，上訴人雖
      指摘違反建築法第73條規定，惟經內政部於90年12月13日
      以台90內營字第9067627 號函釋意見認為：「本案將透水
      層部分之綠化空地改為不透水鋪面使用乙節，因其無涉建
      築物使用類組之變更，尚無違反建築法第73條後段擅自變
      更使用之規定」等語，亦有該函在卷（原審卷第79、80頁
      ），是在此無再予探討建築法第73條規範目的之必要。
  (三)再查：被上訴人所屬公務員就系爭大樓之原核准圖說中「景
    觀設計」，遭變更作為非供公眾使用，並將原竣工圖說為綠
    地部分改為硬舖地及柏油地面（含增設車道）之現況，經被
    上訴人於90年間接獲包括上訴人在內之系爭大樓住戶陳情檢
    舉後，即先後於90年3月6日勘查確與核准圖說不符，即陸續
    於90年3月13日、6月18日、91年1月24日、93年7月16日、同
    年12月7日、94年9月29日，依建築法第73條後段、第90條及
    公寓大廈管理條例第58條第2項、第49條第1項第8款等規定
    ，命東宜公司限期改善恢復原狀，並多次裁處罰鍰等情，業
    據被上訴人提出上開臺北縣政府之函文影本及臺北縣政府工
    務屬會勘記錄表、臺北縣政府行政處分書（稿）等文件附卷
    足憑（原審卷第59-84、109頁），則被上訴人所為：伊所屬
    公務員已盡推行公共事務之職責，並無怠於執行職務之辯解
    ，亦足採信。
  (四)末查上訴人為系爭大樓之住戶，固因系爭大樓之原核准圖說
    中「景觀設計」遭變更作為非供公眾使用，並將原竣工圖說
    為綠地部分改為硬舖地及柏油地面（含增設車道）之現況，
    而受有無法使用開放空間之使用權損失，惟此損失係因訴外
    人東宜公司所為而致，上訴人執以主張：渠等所受損失，係
    因被上訴人所屬公務員怠於執行職務所致，顯有誤解。
七、綜上所述，上訴人依國家賠償法第2條第2項後段規定，主張
    被上訴人應負國家賠償責任，因而訴請被上訴人負有按89永
    使字第018 號使用執照核准供公眾使用建築物開放空間法定
    用途（即本院證物外放之「竣工圖中之綠化平面圖」螢光筆
    所繪部分）回復原狀之義務，洵屬無據，不應准許。原審為
    上訴人敗訴之判決，並無不合。上訴意旨指摘原判決不當，
    求予廢棄改判，為無理由，應予駁回。
八、據上論結：本件上訴為無理由，依民事訴訟法第449條第1項
    、第78條、第85條第1項本文，判決如主文。
中    華    民    國    95    年    6    月     30    日
                  民事第一庭  審判長法  官  張耀彩
                                    法  官  盧彥如
                                    法  官  林金吾
正本係照原本作成。
如不服本判決，應於收受送達後20日內向本院提出上訴書狀，其
未表明上訴理由者，應於提出上訴後20日內向本院補提理由書狀
（均須按他造當事人之人數附繕本）上訴時應提出委任律師或具
有律師資格之人之委任狀；委任有律師資格者，另應附具律師資
格證書及釋明委任人與受任人有民事訴訟 法第466條之一第一項
但書或第二項（詳附註）所定關係之釋明文書影本。
中    華    民    國    95    年    6    月     30    日
                                    書記官  張淑芳
附註：
民事訴訟法第四百六十六條之一（第一項、第二項）：
對於第二審判決上訴，上訴人應委任律師為訴訟代理人。但上訴
人或其他法定代理人具有律師資格者，不在此限。
上訴人之配偶、三親等內之血親、二親等內之姻親，或上訴人為
法人、中央或地方機關時，其所屬專任人員具有律師資格並經法
院認為適當者，亦得為第三審訴訟代理人。


司法院資訊處製作；財團法人民間司法改革基金會備份。
